最  高  行  政  法  院  裁  定
111年度抗字第237號
抗  告  人  蕭裕民                                      
上列抗告人因與相對人臺中市政府環境保護局間聲請保全證據事
件，對於中華民國111年8月5日臺中高等行政法院111年度聲字第
15號裁定，提起抗告，本院裁定如下︰
　　主  文
抗告駁回。
抗告訴訟費用由抗告人負擔。
　　理  由
一、按抗告法院認抗告為不合法或無理由者，應為駁回抗告之裁
    定。
二、緣抗告人前向相對人陳情略謂：有業者在臺中市○○路○段000
    巷（防火巷）內，堆積垃圾雜物，請相對人基於職責，要求
    該業者改善等情。因認相對人對其陳情事項，未作出處理結
    果之回覆通知，經提起訴願後，向臺中高等行政法院（下稱
    原審）提起行政訴訟（原審111年度訴字第73號事件，下稱
    本案訴訟），聲明：㈠訴願決定原處分均撤銷。㈡相對人對於
    抗告人民國110年2月4日的申請，應依法針對申請內容（即
    稽查結果）完成回覆。㈢進行事實調查，釐清違法作為。㈣糾
    正臺中市政府法制局訴願辦理程序不符合公平正義事項法及
    違法事項，以維護廣大民眾權益。而於本案訴訟繫屬原審中
    ，聲請保全證據，經原審以111年度聲字第15號裁定（下稱
    原裁定）駁回聲請，抗告人遂提起本件抗告。
三、本件原裁定駁回意旨略以：本件聲請保全證據之標的乃：1.
    相對人環保報案中心陳情案件處理電腦管制單即相對人所作
    抗告人於110年2月4日12時17分許電話報案之紀錄，案件編
    號：00000000（000）。2.相對人環境稽查紀錄表即相對人
    於抗告人電話報案之110年2月4日13時45分至抗告人報案地
    點進行稽查之紀錄。3.陳情整合平台案件交辦單即抗告人於
    110年2月5日10時31分至陳情整合平台登錄陳情案件後，臺
    中市政府交辦相對人受理之文件，案號：110-E003370）。4
    .陳情系統頁面相對人上傳文件等相對人之文件（下稱系爭
    文件）。然抗告人僅泛言聲請保全證據係為釐清判決的事實
    基礎，未釋明該等證據在本案訴訟中有何將遭滅失或礙難使
    用之虞，亦未說明其請求業經他造同意，或就確定事、物之
    現狀有法律上利益並有必要之事實。且上開證據製作日期早
    於本案起訴日期，客觀上無遭偽造、變造之可能。抗告人所
    稱恐遭相對人變造、湮滅或滅失等情，係屬臆測而不可採，
    且相對人已將上開證據影本提出附卷，殊無必要另聲請保全
    證據等語。
四、抗告意旨略以：
　㈠本案訴訟之聲明要求之事證為辦理本案的直接文件。上傳的
    公文、回覆以及稽查結果的影本内容，事涉回覆内容是否合
    法，以及確認相對人是否真有回覆，皆涉本案法律上的勝敗
    ，屬於法律上利益並有必要。相對人所提影本明顯變造不實
    ，抗告人有權要求保全原件，以維護法律利益。相對人提出
    的影本之製作日期無關於原本是否經過變造、良好保存。抗
    告人已明確指出影本中變造不實的跡證，相對人提出者為非
    原始檔之影本，該影本公文或變造影本之原文件，可能被相
    對人滅失而無從查對。因影本涉及判斷文件真假，只提影本
    礙難使用，相對人提出的影本有明顯變造跡象，更須提出原
    件，證據經變造，就有滅失或礙難使用之虞，必須確定事、
    物之現狀。影本有明顯可見的疑點，依民事訴訟法（抗告狀
    誤植為「民法」）第352條規定，需提出正本。
　㈡綜上，證據事關訴訟攻防，而相對人影本變造跡證明顯，系
    爭文件之公文影本明顯變造不實不僅違法，且將使得公務員
    仿效，不交出公文，甚至偽造後影印交出，造成惡劣影響等
    語，故應准許抗告人聲請證據保全，以作為判決基礎及維護
    當事人法律利益。
五、本院按：
　㈠依行政訴訟法第176條準用民事訴訟法第368條第1項規定：「
    證據有滅失或礙難使用之虞，或經他造同意者，得向法院聲
    請保全；就確定事、物之現狀有法律上利益並有必要時，亦
    得聲請為鑑定、勘驗或保全書證。」第370條規定：「（第1
    項）保全證據之聲請，應表明下列各款事項：一、他造當事
    人，如不能指定他造當事人者，其不能指定之理由。二、應
    保全之證據。三、依該證據應證之事實。四、應保全證據之
    理由。（第2項）前項第1款及第4款之理由，應釋明之。」
    第284條規定：「釋明事實上之主張者，得用可使法院信其
    主張為真實之一切證據。但依證據之性質不能即時調查者，
    不在此限。」
　㈡準此以論，證據保全制度係為防止可憑以證明當事人主張之
    有利事實為真正之證據，如未及時施以保全，迨至法院進行
    調查證據時，恐有滅失或礙難使用之虞，致影響裁判正確而
    設。故依行政訴訟法第176條準用民事訴訟法第370條第1項
    第2款至第3款之規定，保全證據之聲請，如未表明應保全之
    證據，或依該證據應證之事實，並釋明應保全證據之理由者
    ，即非法所許。所謂保全證據應證之事實，係指所保全之證
    據在行政訴訟中究係證明如何之待證事實；所謂保全證據之
    理由，指須表明證據有何滅失或礙難使用之虞，或經他造同
    意，或就確定事、物之現狀有法律上利益並有必要之事實；
    而證據是否有滅失或礙難使用之虞，則須依釋明所顯示之客
    觀情形判斷之。所謂釋明，係指可使法院信其主張為真實之
    得即時調查之證據。
　㈢稽之卷附抗告人行政訴訟起訴狀所載，抗告人提起本案訴訟
    係主張相對人對其上開陳情事項未作出處理結果及完成回覆
    通知，而請求判決如前揭訴之聲明所示。而依其聲請證據保
    全狀所載，抗告人乃聲請保全本案訴訟卷宗內之系爭文件原
    件。經核抗告人聲請保全證據狀所載各節，並未能表明系爭
    文件與其起訴主張事實在證明上有何關連性及必要性，並提
    出客觀證據以釋明系爭文件有滅失或礙難使用之虞，徒憑主
    觀臆測該公文有被變造可能，而聲請保全，於法尚有未合。
    再者，原審就抗告人所提本案訴訟，業已進行準備程序及言
    詞辯論程序終結，並於111年8月24日宣判在案，有原審言詞
    辯論筆錄及本院查詢電話紀錄足據。堪認系爭文件均經原審
    調查及斟酌完畢，在客觀上亦無未及時保全，恐有滅失或礙
    難使用之虞，而無從審酌致影響裁判正確性之情事。是以，
    原裁定敘明抗告人僅泛言聲請保全系爭文件係為釐清判決的
    事實基礎，而未能釋明在本案訴訟中有何將遭滅失或礙難使
    用之虞，或釋明其保全證據之請求業經他造同意或就確定事
    、物之現狀有法律上利益並有必要之事實；且系爭文件在客
    觀上並無遭偽造、變造之可能，抗告人所稱恐遭相對人變造
    、湮滅或滅失等情，核屬臆測之詞，殊無保全證據之必要等
    理由，而駁回抗告人之聲請，經核於法並無違誤。抗告意旨
    仍執陳詞，聲請保全證據，其抗告自難認有理由，應予駁回
    。
六、據上論結，本件抗告為無理由。依行政訴訟法第104條、民
    事訴訟法第95條、第78條，裁定如主文。
中　　華　　民　　國　　111 　年　　8 　　月　　29　　日
                    最高行政法院第四庭
                        審判長法官  陳　國　成　
                              法官　王　碧　芳
                              法官　簡　慧　娟
                              法官　鍾　啟　煌
                              法官　蔡  紹  良
　　　　　　　　　　　　　　　　　　　　　　　　　　　
以  上  正  本  證  明  與  原  本  無  異　　
中　　華　　民　　國　　111 　年　　8 　　月　　30　　日
                              書記官  曾  彥  碩